---
title: "تمارين دورة tidyverse (يوم واحد، المستوى المتوسط)"
author: "اسم المتدرب"
date: "`r Sys.Date()`"
output:
  html_document:
    toc: true
    toc_float: true
    theme: flatly
---

<style>
body { direction: rtl; text-align: right; }
pre, code { direction: ltr; text-align: left; }
</style>

```{r setup, include = FALSE}
knitr::opts_chunk$set(message = FALSE, warning = FALSE, comment = "")
knitr::opts_knit$set(root.dir = "..")  # المسارات نسبة إلى مجلد المشروع
library(tidyverse)
```

> المسارات في هذا الملف نسبة إلى مجلد المشروع الرئيسي (`data/...`)؛ يضبط ذلك السطر `root.dir` في أول كتلة.
> كل تمرين له وقت محدد؛ إذا انتهيت مبكراً جرّب الأسئلة الإضافية.
> الحلول في `tidyverse_one_day_solutions.Rmd`.

# التمرين 1: القراءة والأفعال الأساسية (15 دقيقة)

## 1.1 اقرأ الرحلات بأنواع أعمدة محددة

اقرأ `data/flights.csv` بحيث يكون `flight` نصاً و `time_hour` تاريخاً ووقتاً، ثم تأكد بـ `problems()` و `glimpse()`.

```{r ex1-1, eval = FALSE}
flights <- read_csv(
  "data/flights.csv",
  col_types = cols(
    .default = col_guess(),
    ___
  )
)
airlines <- read_csv("data/airlines.csv")
```

## 1.2 أكثر الوجهات تأخراً

ما أكثر 5 وجهات تأخراً في الوصول (متوسط `arr_delay`) بشرط أن يكون لها 1000 رحلة على الأقل؟

```{r ex1-2, eval = FALSE}
flights %>%
  ___
```

## 1.3 تصنيف حسب المسافة

صنف الرحلات إلى `short` (أقل من 500 ميل)، `medium` (أقل من 1500)، `long` (الباقي) باستخدام `case_when()`، ثم احسب عدد الرحلات ومتوسط `arr_delay` لكل فئة.

```{r ex1-3, eval = FALSE}

```

**إضافي:** ما نسبة الرحلات الملغاة (`dep_time` مفقود) لكل مطار انطلاق؟

# التمرين 2: dplyr المتقدم (20 دقيقة)

## 2.1 إحصائيات متعددة بـ across()

لكل شركة طيران احسب المتوسط والوسيط والانحراف المعياري لـ `dep_delay` و `arr_delay`. استخدم `across()` مع `.names = "{.col}_{.fn}"`.

```{r ex2-1, eval = FALSE}
flights %>%
  summarise(
    across(___,
           list(mean = ___, median = ___, sd = ___),
           .names = "{.col}_{.fn}"),
    .by = carrier
  )
```

## 2.2 دوال النوافذ

لكل مطار انطلاق ويوم في السنة احسب عدد الرحلات. ثم أضف:

* `change`: الفرق عن اليوم السابق داخل نفس المطار.
* `rank_in_month`: رتبة اليوم داخل الشهر لنفس المطار (1 = الأكثر رحلات).

```{r ex2-2, eval = FALSE}

```

## 2.3 الشركة المهيمنة على كل وجهة

لكل وجهة أوجد الشركة صاحبة أكبر حصة من الرحلات ونسبتها. تلميح: `count()` ثم `mutate(share = ..., .by = dest)` ثم `slice_max(..., by = dest)`.

```{r ex2-3, eval = FALSE}

```

## 2.4 إضافي: الربيعات بـ reframe()

أوجد الربيعات (25%, 50%, 75%) لـ `distance` لكل مطار انطلاق.

```{r ex2-4, eval = FALSE}

```

# التمرين 3: tidyr (15 دقيقة)

## 3.1 من العريض إلى الطويل

اقرأ `data/gapminder.csv` وحوله إلى الشكل المنظم (أعمدة: `continent`, `country`, `year`, `gdpPercap`, `lifeExp`, `pop`) ثم احسب متوسط `lifeExp` لكل قارة وسنة.

```{r ex3-1, eval = FALSE}
gapminder_wide <- read_csv("data/gapminder.csv")

gapminder <- gapminder_wide %>%
  pivot_longer(
    cols = ___,
    names_to = c(___, "year"),
    names_sep = "_"
  ) %>%
  mutate(year = as.integer(year))
```

## 3.2 جدول عريض للتقرير

أنشئ جدولاً: الصفوف قارات، الأعمدة سنوات، القيم متوسط `lifeExp` مقرباً لرقم عشري واحد.

```{r ex3-2, eval = FALSE}

```

## 3.3 الأشهر المفقودة

من `flights`: لكل شركة وشهر احسب عدد الرحلات، ثم أكمل الأشهر المفقودة بصفر، وحدد الشركات التي لها شهر واحد على الأقل بدون رحلات.

```{r ex3-3, eval = FALSE}

```

# التمرين 4: ربط الجداول (10 دقائق)

## 4.1 ربط آمن

احسب عدد الرحلات لكل شركة ثم أضف اسم الشركة من `airlines` مع التحقق من أن العلاقة `many-to-one`... انتبه: في هذه الحالة العلاقة فعلياً `one-to-one`. جرّب الاثنين.

```{r ex4-1, eval = FALSE}

```

## 4.2 ربط بشرط عدم المساواة

أنشئ جدول `seasons` بالأعمدة `season`, `from_month`, `to_month` (مثال: winter من 12 إلى 2 يمكن تجزئته، أو استخدم أربعة مواسم متتابعة: 1-3, 4-6, 7-9, 10-12) واربطه بالرحلات باستخدام `join_by()` مع شرطين، ثم احسب متوسط `dep_delay` لكل موسم.

```{r ex4-2, eval = FALSE}
seasons <- tribble(
  ~season, ~from_month, ~to_month,
  ___
)
```

## 4.3 anti_join

أي الشركات في `airlines` ليس لها أي رحلة من مطار `LGA`؟

```{r ex4-3, eval = FALSE}

```

# التمرين 5: النصوص والعوامل والتواريخ (15 دقيقة)

## 5.1 أسماء قصيرة

من `airlines` أنشئ عمود `short_name` بحذف `Inc.` و `Co.` و `Corporation` وأي فراغات زائدة.

```{r ex5-1, eval = FALSE}

```

## 5.2 أرقام الطائرات

استخرج من `tailnum` الجزء الرقمي كعدد صحيح في عمود `tail_num`، وأوجد كم طائرة (فريدة) ينتهي رقمها بحرفين.

```{r ex5-2, eval = FALSE}

```

## 5.3 رسم مع ترتيب العوامل

ارسم متوسط `dep_delay` حسب الشهر لأكبر 5 شركات (بعدد الرحلات)، خط لكل شركة، مع ترتيب الشركات في الأسطورة حسب متوسط التأخير الكلي (الأعلى أولاً).

```{r ex5-3, eval = FALSE}

```

## 5.4 سلسلة زمنية أسبوعية

احسب عدد الرحلات لكل أسبوع (استخدم `floor_date(time_hour, "week")`) وارسمها كخط زمني.

```{r ex5-4, eval = FALSE}

```

# التمرين 6: purrr والدوال (15 دقيقة)

## 6.1 دالة top_n_by

اكتب دالة `top_n_by(data, var, n = 3, ...)` تعيد أعلى `n` صفوف حسب `var` داخل كل مجموعة من `...`. اختبرها بـ `top_n_by(flights, dep_delay, 2, origin)`.

```{r ex6-1, eval = FALSE}
top_n_by <- function(data, var, n = 3, ...) {
  data %>%
    slice_max(___, n = n, by = ___)
}
```

## 6.2 ارتباط لكل مطار

باستخدام `nest(.by = origin)` و `map_dbl()` احسب معامل الارتباط بين `dep_delay` و `arr_delay` لكل مطار انطلاق.

```{r ex6-2, eval = FALSE}

```

## 6.3 قائمة رسوم

باستخدام `map()` أنشئ قائمة من ثلاثة رسوم `geom_histogram()` لتوزيع `dep_delay` (بين -20 و 120)، واحد لكل مطار، بعنوان يحمل اسم المطار.

```{r ex6-3, eval = FALSE}

```

# المشروع الختامي (30 دقيقة)

**السؤال:** أي شركة طيران هي الأكثر التزاماً بالمواعيد في 2013؟

1. اقرأ `flights.csv` و `airlines.csv` بأنواع أعمدة محددة.
1. استبعد الرحلات الملغاة وأنشئ `on_time = arr_delay <= 15`.
1. اربط اسم الشركة وحوله إلى اسم قصير.
1. لكل شركة وشهر احسب عدد الرحلات ونسبة الالتزام.
1. حوّل الملخص إلى جدول عريض (الشهور أعمدة).
1. ارسم نسبة الالتزام عبر الشهور لأكبر 6 شركات مع ترتيب الأسطورة بـ `fct_reorder()`.
1. احفظ الجدول العريض باستخدام `write_csv()`.

```{r capstone, eval = FALSE}

```
